【裁判字號】    91,易,1
【裁判日期】    920507
【裁判案由】    詐欺
【裁判全文】
臺灣嘉義地方法院刑事判決                              九十一年度易字第一號
    公  訴  人  臺灣嘉義地方法院檢察署檢察官
    被      告  丙○○
                乙○○○
    右二人共同
    選任辯護人  吳紹雄律師
右列被告等因詐欺案件，經檢察官提起公訴（九十年度偵字第三一三七號、第七六六
七號），本院判決如左：
    主  文
乙○○○連續意圖為自己不法之所有，以詐術使人將本人之物交付，處有期徒刑壹年
貳月；緩刑伍年。
丙○○無罪。
    事  實
一、(1)乙○○○明知自己之經濟情況不佳，已無償還債務能力，竟於民國（下同）八
    十七年八月十五日、同年十二月十日、八十八年五月六日及同年八月二日，在自
    己位於嘉義市○○街一五二巷九十一號住處，以其夫丙○○名義招募如附表一編
    號一、二、三、四所示之互助會四組（下稱編號一、二、三、四互助會），擔任
    會首，以會養會，乙○○○並負責於每月開標、收取標金、交付得標會款等事宜
    ；此四組互助會每月會款均係新台幣（下同）一萬元，採內標制（除首會由會員
    交一萬元予會首外，餘尚未得標之會員按每月以一萬元扣除該會標金而付會款，
    已得標之人則按一萬元繳款），各組互助會會期、會份、標會日期等均詳如附表
    一所示。詎乙○○○於前揭互助會進行期間中，竟為本身資金週轉之需，即基於
    意圖為自己不法所有之概括犯意，連續於不詳之各次投標時間，在前揭住處，遇
    有會員未實際參與投標時，即以編號一至編號四所示互助會之冒標利息，冒標編
    號一至編號四所示互助會之會份，並向該會之活會會員佯稱係他人得標（未寫標
    單無偽造文書問題），使不知情之活會會員信以為真陷於錯誤，而交付其等該期
    會款予乙○○○，共計詐得編號一至編號四所示之活會會員會款（各該互助會冒
    標金額如編號一至編號四所示），嗣至九十年二月間終告宣佈倒會停標，活會會
    員始知受騙。(2)乙○○○復基於同上之概括犯意，於八十九年八月一日招組如附
    表二所示之互助會（下稱附表二互助會），會期至九十一年十一月一日止，每月
    一日標會，每月會款一萬元，採內標制，共二十八會份；惟乙○○○在未告知會
    員之情形下，除會首之會份外，即自行參加四會份，並在該互助會至九十年一月
    間宣佈倒會停標前，連續四次（第一會期之會款由會首直接取得，不計入）以如
    附表二所示之利息，逕向該會之活會會員收取會款，使不知會首係自行得標之活
    會會員陷於錯誤，而交付會款予乙○○○，共計詐得如附表二所示之活會會員會
    款，嗣至倒會停標，活會會員始知受騙。(3)又乙○○○明知自己經濟業已週轉困
    難，竟於前揭互助會進行期間，佯稱其夫丙○○在其子甲○○所開設之公司擔任
    顧問，每月有數萬元之收入，可以清償債務為由，連續使亥○○等人陷於錯誤，
    借款予乙○○○，分別向亥○○借得三十八萬元，壬○○借得二十七萬元，戊○○借得五十萬元，午○○○借得三十九萬元，戌○○借得十六萬元，子○○借得
    十四萬元，未○○借得九萬元，辰○○借得九萬元，許有自借得二十五萬元，卯
    ○○借得十九萬五千元，共計詐得二百四十六萬五千元，嗣至前揭互助會倒會停
    標，眾人乃知上情。
二、案經子○○、寅○○、午○○○、酉○○、卯○○、己○○○等人訴由法務部調
  查局嘉義市調查站移送及子○○、寅○○、午○○○訴請臺灣嘉義地方法院檢察
    署檢察官偵辦起訴。
    理  由
壹、被告乙○○○部分：
一、前揭互助會部分：
  (一)訊據被告乙○○○對於自己之經濟情況不佳，已無償債能力，猶招募前揭五組互
    助會，並分別冒標編號一、二、三及四互助會各四、三、二及一會份，且關於附
    表二互助會部分，除會首之會份外，其在未將自行參加四會份之事告知會員之情
    形下，連續四次逕向活會會員收取會款，自行花用，嗣至九十年一月間終告倒會
    停標等事實承認無訛，經查：(1)右揭關於乙○○○分別冒標編號一、二及四互助
    會各四、三及一會份，且編號一、二及四互助會尚有六、五及八活會會份（含遭
    冒標之會份）之犯罪事實，迭據乙○○○於調查局訊問時及審理中承認無訛；(2)
    其次，關於編號三互助會部份，乙○○○於調查局訊問時業已陳稱：尚有酉○○
    及申○○各二活會會份，亦即尚存四活會會份等語明確（見調查局卷第二頁），
    且酉○○與申○○亦已表示於該組互助會各尚有二活會會份（見調查局卷第二十
    二頁），則扣除該組互助會所未進行之九十年二月六日尾會會期一會份，是認乙○○○於該組互助會係冒標三會份，非僅冒標二會份；(3)按會首不得兼為同一合
    會之會員，民法第七百零九條之二第二項著有明文，且該項規定自八十九年五月
    五日即已施行，亦有民法債編施行法第三十六條第二項規定可稽。則關於附表二
    互助會部分，乙○○○除會首之會份外，在未將自行參加四會份之事告知會員之
    情形下，連續四次逕向活會會員收取會款，自行標取會款花用之行為，業據乙○○○自承在卷，即屬施用詐術，使不知會首係逕自得標之活會會員陷於錯誤，而
    交付會款，當為具有不法所有意圖之詐欺行為無誤。(4)此外，復有告訴人子○○
    、寅○○、午○○○、酉○○、卯○○、己○○○、證人亥○○、癸○○、壬○○、戊○○、辛○○、戌○○、巳○○、天○○、申○○、丁○○○、庚○○、
    辰○○分別於偵訊時或審理中之指述可查，再有前揭五組互助會之活會會員名單
    （見調查局卷第七頁至第十一頁、第二十頁第二十四頁）、子○○及寅○○提出
    之互助會會簿四本附於發查卷證物袋，及癸○○提出之互助會會簿影本一紙附卷
    （見本院卷第九十七頁）在卷可佐。(5)綜上，乙○○○既有前揭冒標詐騙會款之
    情事，是乙○○○關於此部分之犯行，事證明確，可堪認定。
二、前揭借款部分：
  (一)訊據被告乙○○○固坦承曾向亥○○、壬○○、戊○○、陳素珍、戌○○、子○○、未○○、辰○○、許有自、卯○○等人商借前揭款項之事實，惟否認有何詐
    欺犯行，辯稱：其向亥○○、壬○○、戊○○、陳素珍、未○○、辰○○及卯○○所借款項皆是其因無法給付會款，商請他們延欠之款項，僅戌○○、子○○及
    許有自部分係另與互助會款無關之借款，其並無詐欺意圖，且其對於該等欠款，
    或有給付利息，或已部分償還，並非詐騙云云。經查，(1)乙○○○於八十年餘間
    ，其經濟情況早屬不佳，財務已陷困難，且其向會員借用會款時，係佯稱丙○○
    在其子甲○○所開設之公司擔任顧問，每月有數萬元之固定收入，足以清償債務
    ，但實則並無該等款項可用以償還欠款等情，業據乙○○○於調查局訊問時承認
    不諱（見調查卷第四頁背面）。(2)其次，子○○於審理中陳稱：八十八年二月間
    某日，乙○○○向我借錢時說她下個月可以還錢，她美國的姐姐會匯美金給她，
    她兒子甲○○一個月賺十八萬元，每月給她三萬元等語（見本院卷第七十六頁）
    ；卯○○於審理中亦陳稱：乙○○○於八十九年十二月十九日到我家裡向我借錢
    ，乙○○○說缺錢，又說丙○○在她兒子公司作顧問，月領五萬元，每月可還五
    萬元，我就將錢借給乙○○○等語明確（見本院卷第七十七頁）。(3)綜上，乙○○○之經濟情狀既早已困窘，而其向亥○○等人商借款項時，復以前揭佯稱之詐
    術，使亥○○等人相信其可如期償債，陷於錯誤而貸予借款，自屬具有不法所有
    意圖之詐欺行為無訛。至於乙○○○對於該等欠款，是否給付利息或部分償還，
    並不影響該等詐欺行為之成立，是其所辯，乃事後避就之詞，不足採信。故乙○○○關於此部分之犯行事證明確，亦堪認定。
三、(1)核被告乙○○○所為，係犯刑法第三百三十九條第一項之詐欺取財罪。其各次
    冒標後詐騙活會會員會款之行為，使各該多數活會會員同時受騙致陷於錯誤而如
    數交付會款，係一行為而侵害數法益，觸犯數個詐欺取財之罪名，為想像競合犯
    ，應依刑法第五十五條之規定，從一重之詐欺取財罪處斷。又乙○○○先後多次
    冒標及詐借款項之行為，時間緊接，犯罪構成要件相同，顯係基於概括犯意為之
    ，應論以連續犯，並加重其刑（乙○○○之前揭連續詐欺行為至九十年二月間止
    ，業已在刑法第四十一條於九十年一月十二日修正公佈生效之後，附為說明）。
    (2)爰審酌乙○○○之素行尚佳、生活狀況、智識程度、犯罪之動機、目的、手段
    、犯罪所生之損害、被害人數，及犯罪後坦承大部分犯行之態度等一切情狀，量
    處如主文所示之刑。(3)另查，乙○○○業與丑○○、甲○○、巳○○、辰○○、
    戌○○、辛○○、丁○○○、子○○、卯○○、寅○○、午○○○、亥○○、戊○○、壬○○、酉○○、申○○等人已成立和解，且未○○亦表示不願追究等情
    ，有丑○○、甲○○、巳○○、辰○○、戌○○、辛○○、丁○○○、子○○、
    卯○○、寅○○、陳素珍、亥○○、戊○○、壬○○、未○○之聲明書（見本院
    卷第八十四頁至第八十八頁、第一百零七頁、第一百零八頁、第一百三十三頁至
    第一百四十頁、第一百六十九頁之一至之九，調查局卷第二十三頁），及酉○○
    、申○○簽立之和解紀錄一份（見本院卷第一百三十一頁），顯見乙○○○確已
    積極處理前揭債務，又乙○○○未曾受有期徒刑以上之刑之宣告，有臺灣高等法
    院被告全國前案紀錄表、臺灣嘉義地方法院檢察署刑案資料查註紀錄表可參，兼
    年逾七十，經此教訓，應知惕勵，當無再犯之虞，為俾利乙○○○繼續清償債務
    ，本院認其所受宣告之刑，以暫不執行為適當，併予宣告緩刑五年以啟自新。
貳、被告丙○○部分：
一、公訴意旨另略以：被告丙○○明知其財務狀況甚差，無償債能力，竟與其妻乙○○○基於意圖為自己不法所有之概括犯意聯絡，共同招募前揭五組互助會，施以
    冒標詐術，詐取活會會員之會款，因認丙○○涉有共同連續詐欺取財罪嫌云云。
二、(一)按犯罪事實應依證據認定之，無證據不得推定其犯罪事實，刑事訴訟法第一百
    五十四條定有明文。次按事實之認定，應憑證據，如未能發現相當證據，或證據
    不足以證明，自不能以推測或擬制之方法，為裁判基礎，此有最高法院四十年臺
    上字第八六號判例可參。(二)公訴人認被告丙○○涉有連續詐欺取財罪嫌，無非係
    以告訴人子○○、寅○○、午○○○、酉○○、卯○○、己○○○等人於警偵訊
    時之指述，復有互助會簿等為其主要論據；訊據被告丙○○否認涉有前揭詐欺取
    財犯行，辯稱：我沒有招募互助會，是我太太乙○○○所為，會員拿會款來繳時
    ，乙○○○不在家，才由我代收，互助會簿上之會員名稱是我所寫，因乙○○○
    不識字，我幫乙○○○寫的等語。
三、經查，(1)巳○○於偵查中稱：我去投標時，都是乙○○○在主持等語（見發查卷
    第八十頁及背面）；酉○○於偵查中陳稱：戴太太是我母親，她沒去投過標，平
    常是我幫我母親送會款去，都是乙○○○在收，乙○○○有時也來收，丙○○沒
    來收過等語（見本院卷第八十頁）；癸○○到庭陳稱：平常都是乙○○○在招會
    ，主持開標，丙○○只是在幫忙收錢、寫字而已等語（見本院卷第八十頁）；戌
    ○○到庭陳稱：我去過標會現場四、五次，都是乙○○○在主持，丙○○都不在
    等語（見本院卷第八十二頁）；子○○到庭陳稱：我去過二、三次，開標都是乙○○○在主持，丙○○有時在家，但也是乙○○○在主持，丙○○有時不在家，
    收錢大都丙○○開車載乙○○○來收錢，如果乙○○○不在家時，我會錢有時會
    交給丙○○等語在卷（見本院卷第八十二頁）；顯見前揭五組互助會係由乙○○○主持，故丙○○所辯其僅幫忙寫字與代收會款，並未參與互助會等語，非無可
    採。(2)至於卯○○所提供之丙○○簽名之本票影本四紙（見調查局卷第十八頁）
    ，業據卯○○於審理時陳稱：該四紙本票是乙○○○於八十九年十二月十九日，
    來我家像我借錢，我要丙○○開立的等語在卷（見本院卷第七十七頁），顯見該
    四紙本票與前揭五組互助會無涉，亦即無法憑此四紙本票而謂前揭五組互助會係
    丙○○所招募。(3)再者，觀諸丑○○、甲○○、巳○○、辰○○、戌○○、辛○○、丁○○○、子○○、卯○○、寅○○、午○○○、亥○○、戊○○、壬○○
    、酉○○、申○○等人所提出之前揭聲明書或和解紀錄，其內容均記載乙○○○
    為互助會之發起人等語，亦即丑○○等人所行和解之債務人並非丙○○，是可認
    定丙○○確無參與前揭五組互助會之運作。
四、綜上所述，本院既查無證據可認被告丙○○亦為前揭五組互助會之會首，且亦查
    無證據可認丙○○涉有前揭冒標犯行；此外，復查無其他積極證據足以證明丙○○確有觸犯前開罪行，揆之前開法條、判例意旨所示，自應為丙○○無罪之諭知
    。
據上論結，應依刑事訴訟法第二百九十九條第一項前段、第三百零一條第一項，刑法
第三百三十九條第一項、第五十五條、第五十六條，第七十四條第一款，罰金罰鍰提
高標準條例第一條前段，判決如主文。
本案經檢察官黃正雄到庭執行職務。
中       華       民       國      九十二    年     五     月     七    日
                                臺灣嘉義地方法院刑事第一庭
                                        法  官  盧  鳳  田
右正本證明與原本無異。
如不服本判決，應於判決送達後十日內向本院提出上訴狀( 應附繕本 )。
中       華       民       國      九十二    年     五     月     七    日
                                        書記官  林  秀  惠
附錄論罪科刑法條：
刑法第三百三十九條第一項：
意圖為自己或第三人不法之所有，以詐術使人將本人或第三人之物交付者，處五年以
下有期徒刑、拘役或科或併科一千元以下罰金。
附表一：（註一：以各次活會會員應繳會款最低金額及最高金額之平均數計算，亦即
          以五千元及六千五百元之平均數計算）（單位：新台幣）
┌──┬──────┬──┬─────┬─────┬───┬───────┐
│編號│會期、會員人│冒標│冒標利息（│冒標所詐領│宣告倒│尚未標取會款之│
│    │數（即總會份│會份│亦即冒標時│之金額（註│會時尚│會員姓名（即被│
│    │數）、每會會│數  │各活會會份│一）      │存之活│害人）及會份  │
│    │款          │    │應繳之會款│          │會會份│              │
│    │            │    │金額）    │          │      │              │
├──┼──────┼──┼─────┼─────┼───┼───────┼
│1   │87.08.15起至│四會│三千五百元│活會會員尚│二會份│癸○○二會份、│
│    │90.03.15止，│份  │至五千不等│有六會份（│      │己○○○二會份│
│    │每月15日開標│    │（亦即六千│含冒標四會│      │、子○○、黃金│
│    │、共32會份、│    │五百元至五│份），共詐│      │鑾各一會份，共│
│    │每會一萬元（│    │千元不等）│得會款十三│      │六會份。      │
│    │採內標制）  │    │          │萬八千元。│      │              │
├──┼──────┼──┼─────┼─────┼───┼───────┤
│2   │87.12.10起至│三會│三千五百元│活會會員五│二會份│黃天○○、林侯│
│    │90.03.10止，│份  │至五千不等│會份（含冒│      │金定、陳素枝各│
│    │每月10日開標│    │（亦即六千│標三會份）│      │一會份、酉○○│
│    │、共28會份、│    │五百元至五│，共詐得會│      │二會份，共五會│
│    │每會一萬元（│    │千元不等）│款八萬六千│      │份。          │
│    │採內標制）  │    │          │二百五十元│      │              │
│    │            │    │          │。        │      │              │
├──┼──────┼──┼─────┼─────┼───┼───────┤
│3   │88.05.06起至│三會│三千五百元│活會會員四│一會份│酉○○、申○○│
│    │90.02.06止，│份  │至五千不等│會份（含冒│      │各二會份，共四│
│    │每月06日開標│    │（亦即六千│標三會份）│      │會份。        │
│    │、共22會份、│    │五百元至五│，共詐得會│      │              │
│    │每會一萬元（│    │千元不等）│款六萬九千│      │              │
│    │採內標制）  │    │          │元。      │      │              │
├──┼──────┼──┼─────┼─────┼───┼───────┼
│4   │88.08.02起至│一會│三千五百元│活會會員八│七會份│酉○○四會份、│
│    │90.09.02止，│份  │至五千不等│會份（含冒│      │己○○○二會份│
│    │每月02日開標│    │（亦即六千│標一會份）│      │、庚○○、鄒金│
│    │、共26會份、│    │五百元至五│，共詐得會│      │子各一會份，共│
│    │每會一萬元（│    │千元不等）│款四萬六千│      │八會份。      │
│    │採內標制）  │    │          │元。      │      │              │
└──┴──────┴──┴─────┴─────┴───┴───────┘
附表二：（註一：以各次活會會員應繳會款最低金額及最高金額之平均數計算，亦即
          以五千元及六千五百元之平均數計算）（單位：新台幣）
┌──────┬────┬─────┬─────┬───┬───────┐
│會期、會員人│除第一會│會首得標之│所詐領之金│宣告倒│尚未標取會款之│
│數（即總會份│期外，由│利息（亦即│額（註一）│會時尚│會員姓名（即被│
│數）、每會會│會首標得│各活會會份│          │存之活│害人）及會份  │
│款          │之會份數│應繳之會款│          │會會份│              │
│            │        │金額）    │          │      │              │
├──────┼────┼─────┼─────┼───┼───────┤
│89.08.01起至│四會份  │三千五百元│活會會員二│二十一│酉○○、辰○○│
│91.11.01止，│        │至五千不等│十一會份，│會份（│均四會份，謝玉│
│每月01日開標│        │（亦即六千│共詐得會款│亦即28│英三會份，林侯│
│、共28會份、│        │五百元至五│四十八萬三│會份，│金定、許有自均│
│每會一萬元（│        │千元不等）│千元。    │扣除二│二會份，周陳月│
│採內標制）  │        │          │          │死會會│梅、亥○○、許│
│            │        │          │          │份，再│秀蘭、卯○○、│
│            │        │          │          │扣除呂│程麗說、綽號「│
│            │        │          │          │黃清群│郵局」各一會份│
│            │        │          │          │所取得│，共二十一會份│
│            │        │          │          │之五會│。            │
│            │        │          │          │份）  │              │
└──────┴────┴─────┴─────┴───┴───────┘


司法院資訊處製作；財團法人民間司法改革基金會備份。
